臺灣高等法院民事判決　　　　　　　91年度重上更(一)字第72號
上　訴　人　子○○
　　　　　　戌○○
　　　　　　地○○
　　　　　　酉○○
　　　　　　天○○
　　　　　　巳○○
　　　　　　卯○○（即林卯○○）
　　　　　　寅○○
　　　　　　辰○○
上列2人共同
訴訟代理人　歐宇倫律師
複 代理 人　王嘉斌律師
上　訴　人　丑○○○(即陳萬清之承受訴訟人)
　　　　　　未○○(即陳萬清之承受訴訟人)
　　　　　　申○○(即陳萬清之承受訴訟人)
　　　　　　午○○(即陳萬清之承受訴訟人)
上列13人共同
訴訟代理人　徐國勇律師
複 代理 人　劉穀榮律師
　　　　　　楊廣明律師
追加　原告　亥○○
訴訟代理人　劉炳烽律師
複 代理 人　劉敏卿律師
被 上訴 人　壬○○
　　　　　　辛○○
　　　　　　宙○○
上列1人
訴訟代理人　陳民乾
被 上訴 人　宇○○
　　　　　　己○○
　　　　　　戊○○
　　　　　　丙○○
　　　　　　癸○○
上列1人
訴訟代理人　何兆龍律師
複 代理 人　梁育純律師
被 上訴 人　簡乙○
　　　　　　丁○○
　　　　　　庚○○
上列12人共同
訴訟代理人　李振林律師
複 代理 人　周威良律師
被 上訴 人　甲○○
上列當事人間請求所有權移轉登記事件，上訴人對於中華民國88
年3 月24日臺灣士林地方法院86年度重訴字第373號第1審判決提
起上訴，經最高法院第1次發回更審，本院於94年3月9日言詞辯
論終結，判決如下：
    主  文
上訴駁回。
第二審及發回前第三審訴訟費用由上訴人負擔。
    事實及理由
一、程序部分：（一）被上訴人甲○○受合法通知，未於言詞辯
    論期到場，核無民事訴訟法第386條所列各款情形，依上訴
    人之聲請，由其一造辯論而為判決。（二）第一審被告乙○
    於上訴後之93年3月19日由原法院以93年亡字第6號判決，宣
    告其已於45年10月15日死亡，有該判決影本在卷可按（本院
    卷第114頁），被上訴人之被繼承人郭水標則亡於77年6月29
    日，是乙○顯非郭水標之繼承人，上訴人於本院撤回對乙○
    之起訴，核無不合。（三）追加原告亥○○係被繼承人陳土
    水之養女，有繼承系統表及
    訴時，陳萬清以陳土水繼承人之身分主張權利，然追加原告
    亥○○與陳萬清同為陳土水之養子女，就陳土水之遺產為公
    同共有，亥○○與陳萬清對本件訴訟標的必須合一確定，乃
    於第2審為原告之追加，核與民事訴訟法第255條第1項第5款
    規定相符，應許其追加。（四）亥○○於本審追加為原告，
    故上訴人與追加原告亥○○請求之應有部分與起訴時不同；
    另本審訴訟中，第一審被告乙○經法院為死亡宣告之判決，
    其對郭水標無繼承權，上訴人與追加原告上訴聲明就被上訴
    人現登記之系爭土地應有部分追加更正登記之判決，其分別
    為聲明之擴張、減縮，以及為訴之追加，均為法之所許，先
    予敘明。
二、上訴人主張：陳木林即上訴人子○○、戌○○、地○○、酉
    ○○、天○○、巳○○、卯○○、寅○○、辰○○（下稱子
    ○○等9人）之被繼承人以及陳土水即上訴人丑○○○、未
    ○○、申○○、午○○等4人之被繼承人陳萬清與陳萬清之
    妹亥○○之被繼承人，兩人於民國35年5月2日與被上訴人之
    被繼承人郭水標訂立賣渡字，約定買受郭水標所有信託登記
    其妻郭陳白雪名下之坐落七星郡士林街溪洲底609番地、609
    番壹、609番貳、821番、821番壹、842番、842番之4（依序
    為現坐落台北市○○區○○段一小段第454、453、452、376
    、375、64、364地號土地，下稱系爭土地）。郭水標並即交
    付前開土地與陳木林及陳土水管理使用，惟迄未辦理所有權
    移轉登記。系爭土地之田賦及地價稅一直由上訴人代為繳納
    ，且上訴人於81年間曾收受郭陳白雪名義所有，系爭買賣標
    的之另筆土地徵收補償費，被上訴人亦未異議，消滅時效已
    因被上訴人承認而中斷云云。爰依買賣關係，提起本訴，並
    聲明：(一)被上訴人壬○○、辛○○、宙○○、簡乙○、甲○
    ○、宇○○、己○○、戊○○應將其名下所有坐落台北市○
    ○區○○段一小段454地號（面積486平方公尺）、同所453
    地號（面積75平方公尺）、同所452地號（面積29平方公尺
    ）、同所376地號（面積633平方公尺）、同所375地號（面
    積393平方公尺）、同所64地號（面積5499平方公尺）、同
    所364地號（面積38平方公尺），土地所有權應有部分各10
    分之1之繼承登記塗銷，重新更正登記為壬○○、辛○○、
    宙○○、簡乙○、甲○○、宇○○、己○○、戊○○等8人
    之繼承登記應有部分各9分之1；被上訴人應將丁○○、丙○
    ○、癸○○、庚○○等4人名下所有，坐落台北市○○區○
    ○段一小段454地號（面積486平方公尺）、同所453地號（
    面積75平方公尺）、同所452地號（面積29平方公尺）、同
    所376地號（面積633平方公尺）、同所375地號（面積393平
    方公尺）、同所64地號（面積5499平方公尺）、同所364地
    號（面積38平方公尺），土地所有權應有部分各10分之1之
    繼承登記塗銷，重新更正登記為丁○○、丙○○、癸○○、
    庚○○土地所有權應有部分各36分之1。(二) 被上訴人壬○○
    、辛○○、宙○○、簡乙○、甲○○、宇○○、己○○、戊
    ○○應將其名下所有坐落台北市○○區○○段一小段454地
    號（面積486平方公尺）、同所453 地號（面積75平方公尺
    ）、同所452地號（面積29平方公尺）、同所376地號（面積
    633平方公尺）、同所375地號（面積393平方公尺）、同所6
    4地號（面積5499平方公尺）、同所364地號（面積38平方公
    尺），土地所有權應有部分各9分之1移轉登記予上訴人子○
    ○、戌○○、地○○、酉○○、天○○、巳○○、卯○○、
    寅○○、辰○○每人各162分之1；移轉登記予追加原告亥○
    ○36分之1、上訴人丑○○○、未○○、申○○、午○○每
    人各144分之1。(三)被上訴人丁○○、丙○○、癸○○、庚○
    ○應將所有坐落台北市○○區○○段一小段454地號（面積4
    86平方公尺）、同所453地號（面積75平方公尺）、同所452
    地號（面積29平方公尺）、同所376地號（面積633平方公尺
    ）、同所375地號（面積393平方公尺）、同所64地號（面積
    5499平方公尺）、同所364地號（面積38平方公尺），土地
    所有權應有部分各36分之1移轉登記予上訴人子○○、戌○
    ○、地○○、酉○○、天○○、巳○○、卯○○、寅○○、
    辰○○每人各648分之1；移轉登記予追加原告亥○○144分
    之1、上訴人丑○○○、未○○、申○○、午○○每人各576
    分之1（原審為上訴人敗訴之判決）。
三、被上訴人則以：上訴人所提出讓渡字之簽訂日期為35年5月2
    日，賣渡人為郭陳白雪，負責人為郭水標，上訴人於郭水標
    生前不為請求，顯然該賣渡字並非真正。縱認該賣渡字為真
    正，惟系爭土地係郭陳白雪所有，並非郭水標所有而信託登
    記在郭陳白雪名下，且郭陳白雪早在33年7月24日死亡，郭
    水標處分該土地，未經其他繼承人同意，所為處分行為，自
    不生效力。又該讓渡字既係於35年5月2日訂立，其間並無中
    斷消滅時效之事由發生，則至50年5月2日，上訴人之請求權
    即已罹於時效而消滅，被上訴人亦未拋棄時效利益等語，資
    為抗辯，並聲明：上訴駁回。
四、上訴人主張上訴人子○○等9人之被繼承人陳木林與陳土水
    即上訴人丑○○○、未○○、申○○、午○○等4人之被繼
    承人陳萬清與陳萬清之妹亥○○之被繼承人，兩人於35年5
    月2日與被上訴人之被繼承人郭水標訂立賣渡字，買受系爭
    土地，惟迄未辦理所有權移轉登記，固據其提出賣渡字為證
    （原審卷第39、40頁）。微論被上訴人否認上開賣渡字為真
    正，即令如上訴人所指，該賣渡字係真正，然系爭土地登記
    為郭水標之妻郭陳白雪所有，有土地登記謄本可考（原審卷
    第218頁至第278頁），上訴人雖主張系爭土地乃郭水標所買
    ，信託登記其妻郭陳白雪名義云云，但被上訴人否認之。而
    上開賣渡字亦載明出賣人為郭陳白雪，負責人為郭水標（原
    審卷第40頁，賣渡字記載郭水標為「負責人實夫」），亦不
    能證明彼夫妻間有信託關係存在。第查郭陳白雪在該賣渡字
    簽定前之33年（即日據時期昭和19年）7月24日即已死亡（
    原審卷第75頁），根本無法同意或授代理權與郭水標以出賣
    系爭土地。而依郭陳白雪死亡時之日據時期繼承法，郭水標
    既係郭陳白雪之夫，則郭陳白雪死亡後之遺產，適用私產繼
    承之規定，亦即第一順位之繼承人為其直系卑親屬，配偶為
    第二順位繼承人（台灣民事習慣調查報告93年5月版第477至
    481頁參照）。郭陳白雪死亡時有直系卑親屬壬○○、辛○
    ○、郭錦陽（77年1月13日死亡，即丁○○、丙○○、癸○
    ○、庚○○等人之被繼承人）、宙○○、簡乙○、甲○○、
    宇○○、己○○、戊○○等人（原審卷第93頁繼承系統表參
    照），郭水標對系爭土地自無繼承權。故於郭陳白雪死亡繼
    承開始時，系爭土地屬郭陳白雪直系卑親屬全體所有，郭水
    標並非系爭土地之共有人，其以郭陳白雪代理人自居（賣渡
    字載明出賣人為郭陳白雪，負責人實夫為郭水標，自文義觀
    之，應係郭水標以其係郭陳白雪之夫，自居為代理人，有權
    出售系爭土地），乃屬無權代理，而訂約當時，系爭土地所
    有權人郭陳白雪之直系卑親屬則均表示不承認郭水標出售系
    爭土地（本院上訴卷第208頁），是系爭賣渡字對被上訴人
    不生效力。原審認系爭土地於郭陳白雪死亡後，為郭水標及
    其子女公同共有云云，尚非正確。
五、上開郭水標與陳木林、陳土水所立賣渡字之債權契約，因關
    於契約之一般成立要件均已具備，似應認為有效，但郭水標
    無權代理之行為並未得有郭陳白雪之直系卑親屬之承認，該
    賣渡字對被上訴人不生效力，已如前述。郭水標就系爭土地
    所有權移轉，屬給付不能。被上訴人對上訴人亦無移轉系爭
    土地所有權之義務。上訴人依買賣關係請求被上訴人給付，
    並非有理由。
六、被上訴人另以，賣渡字係於35年5月2日訂立，上訴人子○○
    等9人之被繼承人陳木林及追加原告亥○○、上訴人丑○○
    ○、未○○、申○○、午○○之被繼承人陳萬清之被繼承人
    陳土水，得自是日起請求所有權移轉登記，算至50年5月2日
    止，15年之消滅時效，業已完成云云。上訴人則主張系爭土
    地已由郭水標於35年間交付渠等之被繼承人陳木林及陳土水
    管理使用，並由渠等繳交地價稅及田賦，甚且部分土地徵收
    時，補償費通知雖發給名義人郭陳白雪，惟郭水標仍轉交予
    上訴人，顯有承認上訴人權利之情事，自有中斷時效之效力
    云云。因本院認上訴人本於系爭賣渡字，對被上訴人無所有
    權移轉登記請求權，兩造關於時效是否完成之攻防，毋庸審
    究。又上訴人所舉證人楊塗盛於本審到庭證稱，75年間郭水
    標與陳木林曾找伊辦理郭陳白雪土地繼承及移轉陳木林及陳
    土水之事云云，被上訴人則否認證言真正。基於同上理由，
    楊塗盛證言是否可採，本院亦毋庸審究。
七、上訴人依據買賣關係，請求被上訴人應分別將系爭土地前開
    所有權應有部分移轉登記予上訴人，係屬無據，不應准許。
    原審所為上訴人敗訴之判決，所持理由雖有未當，結果則無
    二致，仍應予以維持。上訴論旨仍執前詞，指摘原判決不當
    ，求予廢棄改判，應認為無理由。
八、兩造其餘攻擊防禦方法及未經援用之證據，本院審酌後，認
    為均不足影響判決之結果，無逐一准駁之必要，併此敘明。
九、據上綸結，本件上訴為無理由，依民事訴訟法第449條第2項
    、第85條第1項、第78條、第463條、第385條第1項前段，判
    決如主文。
中　　華　　民　　國　　94　　年　　3 　　月　 23 　日
　　　　　　　　　民事第八庭審判長法　官 李瓊蔭
　　　　　　　　　　　　　　      法　官 陳邦豪
　　　　　　　　　　　　　　      法　官 游明仁
正本係照原本作成。
如不服本判決，應於送達後二十日內向本院提出上訴書狀，其未
表明上訴理由者，應於提出上訴後二十日內向本院補提理由書狀
（均須按他造當事人之人數附繕本）上訴時應提出委任律師或具
有律師資格之人之委任狀；委任有律師資格者，另應附具律師資
格證書及釋明委任人與受任人有民事訴訟法第四百六十六條之一
第一項但書或第二項（詳附註）所定關係之釋明文書影本。
中　　華　　民　　國　　94　　年　　3 　　月　　25　　日
  　　　　　　　　　　　　　　　　書記官 于  誠
附註：
民事訴訟法第四百六十六條之一（第一項、第二項）：
對於第二審判決上訴，上訴人應委任律師為訴訟代理人。但上訴
人或其他法定代理人具有律師資格者，不在此限。
上訴人之配偶、三親等內之血親、二親等內之姻親，或上訴人為
法人、中央或地方機關時，其所屬專任人員具有律師資格並經法
院認為適當者，亦得為第三審訴訟代理人。
